【裁判字號】    91,家上,278
【裁判日期】    920114
【裁判案由】    確認婚姻關係存在
【裁判全文】
台灣高等法院民事判決  九十一年度家上字第二七八號
      上  訴  人  乙○○
      被上訴  人  甲  ○
右當事人間請求確認婚姻關係存在事件，上訴人對於中華民國九十一年七月十八日台
灣台北地方法院九十一年度家訴字第三六號第一審判決，提起上訴，本院判決如左：
    主    文
上訴駁回。
第二審訴訟費用由上訴人負擔。
    事    實
甲、上訴人方面：
一、聲明：
  (一)原判決廢棄。
  (二)確認上訴人與被上訴人間婚姻關係存在。
  (三)第一、二審訴訟費用均由被上訴人負擔。
二、陳述：除與原判決記載相同者，茲引用外，補陳略稱：
  (一)被上訴人於民國（下同）九十年四月間，欺罔上訴人簽名於離婚協議書上時係為
    與上訴人辦理假離婚後，另再與美藉女子假結婚之方式而取得美籍身分。上訴人
    自始迄今確皆無與被上訴人離婚之意，詎被上訴人假離婚後竟假戲真作。自八十
    四年迄九十年五月，欺罔上訴人簽名於離婚協議書上之期間，上訴人固因細故未
    經常與被上訴人之生母同住，然兩造仍共同居住於上訴人娘家，行婚姻生活。
  (二)姑不論上訴人確不認識證人汪濂，詎原審判決竟泛指證人知悉兩造婚姻及相處關
    係云云，已嫌失據。甚者，上訴人離婚協議書上之二位證人，確均不知上訴人究
    否有無離婚之意思。末按欠缺形式要件之離婚係自始、當然、絕對無效，前婚之
    婚姻關係繼續有效存在，縱使一方再婚，依民法第九百八十五條及第九百八十八
    條第二款之規定，後婚無效，故無論被上訴人主張伊係九十年九月或九十一年三
    月與第三人結婚，均不生效力。
三、證據：援用第一審所提證據。
乙、被上訴人方面：
一、聲明：駁回上訴。
二、陳述：除與原判決記載相同者，茲引用外，補陳略稱：
  (一)被上訴人從未考慮以假離婚方式取得美國籍。且上訴人並無法以具體證據及內容
    舉證，何來欺瞞。
  (二)被上訴人雖偶有居住上訴人娘家，惟係基於維繫夫妻感情，望上訴人回心轉意能
    回家團圓，被上訴人種種努力，不為上訴人所接受。
  (三)被上訴人曾要求雙方各找一證人，但上訴人表示全部由被上訴人去找，故被上訴
    人找到雙方都認識之人為協議離婚之證人，且於簽妥後上訴人亦未表示異議，並
    約定同年四月三十日至戶政事務所辦理離婚登記，但因上訴人未帶身分證無法辦
    理，致另約五月二日下午二時辦理，並於日後將戶籍遷出。
三、證據：援用第一審所提證據。
    理    由
一、上訴人主張：兩造於九十年四月間，上訴人受被上訴人之欺罔，為使被上訴人取
    得單身身分以方便辦理移民，因而達成假離婚協議，上訴人並授權被上訴人自行
    請託朋友充任證人。被上訴人先於離婚協議書上簽名後，再持該協議書請託祁敏
    及汪濂充任證人，該二證人分別於離婚協議書上簽名後，上訴人不疑有他亦於該
    離婚協議書簽名。嗣雙方雖共同前往戶政事務所辦妥離婚登記，其實上訴人並無
    離婚之意思。且離婚協議書上之二位證人，確均不知上訴人究否有無離婚之意思
    。兩造離婚欠缺形式及實質要件之離婚，係自始、當然、絕對無效，故兩造之婚
    姻關係繼續有效存在，爰訴請判決兩造之婚姻關係存在等語。
二、被上訴人則以：兩造因婆媳問題，自八十四年起即未共同居住生活，迨至九十年
    四月間雙方乃達成離婚協議，當時希望雙方各找一名證人，但上訴人表示全部由
    被上訴人去找即可，故乃請求雙方都認識之好友祁敏及汪濂擔任證人並簽名，上
    訴人亦未表示異議而於離婚協議書簽名。同年四月三十日，兩造依約前往戶政事
    務所辦理離婚登記事宜，因上訴人未帶身分證無法辦理，後於同年五月二日下午
    二時許，兩造再度前往戶政事務所，並辦妥離婚登記。上訴人主張兩造係假離婚
    云云，乃為片面之詞。且取得單身證明非為辦美國移民之必要條件，此次離婚純
    係夫妻間歧見及家庭因素所致。民法第一千零五十條法文規定：「兩願離婚，應
    以書面為之，有二人以上證人之簽名，並應向戶政機關為離婚之登記。」，係將
    離婚效力之發生延後至夫、妻二人共同至戶政機關為離婚之登記完畢後，因此夫
    妻兩願離婚之合意於向戶政機關為離婚登記時，已是確定無疑，以落實離婚經登
    記即生效力之公示原則，且被上訴人離婚後，已再結婚，無意再重修舊好等語，
    資為抗辯。
三、上訴人主張之事實，固據上訴人提出之離婚協議書為證（見原審卷第九頁），惟
    被上訴人則否認兩造之離婚，係因受欺罔而為假離婚，並以前揭情詞置辯。按兩
    願離婚，夫或妻應自行決定離婚之意思。是本件首應審究者，乃兩造間是否有離
    婚之真意？
  (一)按當事人主張有利於己之事實者，就其事實有舉證責任，民事訴訟法第二百七十
    七條定有明文。又上訴人於起訴原因已有相當之證明，而被上訴人於抗辯事實並
    無確實證明方法，僅空言爭執者，當然認定其抗辯事實之非真正，而應為被上訴
    人不利之認定，又上訴人對於自己主張之事實已盡證明之責後，被上訴人對其主
    張，如抗辯其不實，並提出反對之主張者，則被上訴人對其反對之主張，亦應負
    證明之責，此為舉證責任分擔之原則，另民事訴訟如係上訴人主張權利者，應先
    由上訴人負舉證之責，若上訴人不能舉證，以證實自己主張之事實為真實，則被
    上訴人就其抗辯事實即令不能舉證，或其舉證尚有疵累，亦應駁回上訴人之訴（
    最高法院十七年上字第九一七０號、十八年上字第一六七九號、同年上字第二八
    五五號判例及七十二年台上字第四二二五號判決參照）。上訴人主張兩造實係假
    離婚云云，並未舉證以實其說，揆揭前揭意旨，自不能認其主張為真實。
  (二)次按被詐欺而為意思表示者，依民法第九十二條第一項之規定，表意人固得撤銷
    其意思表示，惟主張被詐欺而為表示之當事人，應就此項事實負舉證之責任（最
    高法院四十四年台上字第七五號判例參照）。上訴人並未就其主張受欺罔之事實
    ，舉證證明，而據證人即兩造之子李正熙於原審證稱：「我目前在當兵，．．．
    那時媽媽自然而然去外婆家住．．．是八十五年的事，兩造默認了，媽媽也有回
    家，回家來是處理事情，回來三四個小時就走了，好像路過的感覺，．．．我知
    道離婚後去問媽媽，媽媽說小孩子不要管這麼多，她有承認跟爸爸離婚，五月離
    婚，爸爸告訴我後六月間問媽媽的，．．．爸爸要照顧奶奶又要像個家那樣，媽
    媽從來沒有告訴我離婚是要幫妹妹辦身分的事。」（見原審卷第五九、六十頁筆
    錄），已難謂其受欺罔而離婚至明。再依經驗法則，其為假離婚者，通常雖為離
    婚之登記，但仍為共同生活，乃眾所週知。而被上訴人在離婚前，偶曾至上訴人
    娘家與上訴人共同生活，於兩造協議離婚後，彼此間已再無來往，業經兩造之子
    李正熙於原審證述明確（見原審卷第五九、六十頁筆），亦為上訴人所不爭，是
    上訴人主張其係受欺罔而協議離婚云云，無足採信。
  (三)上訴人復主張兩造間為解決其女在美之身分及教育問題而為假離婚云云，但查兩
    造離婚登記後迄未有任何移民行動，且兩造離婚後業經各自生活，並未同居為共
    同生活，為兩造所不爭，有如前述。而婚姻係以夫妻終生之共同生活為目的，若
    因為移民之目的所為之假離婚，並非不能共同生活之事由，且兩造於離婚後，又
    未再來往，是上訴人主張兩造離婚之協議係為辦理移民所為之通謀意思表示云云
    ，顯與情理不合，上訴人亦無任何證據可資證明，此項主張即不足採信。
四、上訴人復主張證人等於簽名時伊尚未簽名，渠等均不知其究否有離婚之真意，且
    伊與證人並不認識，故證人之簽名違反法定程式，本件離婚不具兩願離婚之形式
    要件云云。被上訴人則以證人係上訴人授權其代請，兩位證人為兩造所認識，並
    已知悉兩造業經協議同意離婚，故答應於離婚協議書簽名為證人，上訴人嗣於離
    婚協議書上簽名時，未曾異議或有不同意見，且協同辦理離婚登記，其形式要件
    並無欠缺等語置辯。按兩願離婚，須具備畫面，二人以上證人之簽名及辦理離婚
    戶籍登記三項要件，始生效力，為修正民法第一千零五十條所特別規定。是次應
    審酌者，為兩造之協議離婚是否具備形式及生效要件是也。
  (一)按證人於兩願離婚之證書上簽名，固無須於該證書作成時同時為之。惟既稱證人
    自須對於離婚之協議在場聞見，或知悉當事人間有離婚之協議，始足當之。如配
    偶之一方持離婚協議書向證人請求簽名時，他方尚未表示同意離婚，證人自不知
    他方之意思，即不能證明雙方已有離婚之協議，是證人縱有簽名，仍不能謂已備
    法定要件而生離婚之效力（最高法六十九年度第十次民事庭會議決議參照）。自
    其反面解釋，如配偶之一方持離婚協議書向證人請求簽名時，他方業經表示同意
    離婚，證人並已知悉當事人間有離婚之協議，而於兩願離婚之證書上簽名，自不
    能謂不備法定要件。本件上訴人自認「是我授權叫被告去找二個證人的」（見原
    審卷第二九頁筆錄），所謂「是我授權叫被告去找二個證人」的意思，自是兩造
    業經有協議離婚之合意，故被上訴人持離婚協議書向證人請求簽名時，上訴人已
    表示同意離婚，灼然可見。是證人自被上訴人處知悉兩造業經協議離婚後，於協
    議離婚書上簽名為證人，業經證人祁敏與汪濂於原審結證在卷（見原審卷第二九
    、三十頁筆錄），上訴人並自認於「．．．簽離婚協議書時．．．有看到二個證
    人（簽名）」（見原審卷第二八頁），自已具備法定要件，至為顯然。
  (二)次按民法第一千零五十條僅規定兩願離婚應以書面為之，並應有二人以上證人之
    簽名，並無證人須與當事人素相熟識之限制，故簽名於離婚書面之證人，縱與當
    事人素不相識，兩願離婚之效力亦不因此而受影響（最高法院二十八年上字第三
    五三號判例參照），是上訴人主張與證人並不認識云云，揆諸上開說明，兩願離
    婚之效力亦不因此而受影響。
  (三)再按兩願離婚書據關於證人之蓋章，依民法第一千零五十條之規定，既未限定須
    與書據作成同時為之，則證人某某等之名章，縱為離婚書據作成後聲請登記前所
    加蓋，亦不得執是而指為與法定方式不合（最高法院四十二年台上字第一○○一
    號判例參照）。換言之，兩願離婚書據關於證人之蓋章或簽名，於書據作成同時
    ，或先後為之，亦不得執是而指為與法定方式不合。是本件兩造協議同意離婚後
    ，上訴人既授權被上訴人找證人，從而，證人之簽名雖在上訴人簽名之前，揆諸
    前揭說明，自不得執是而指為與法定方式不合至明。
  (四)末按兩造離婚依民法第一千零五十條規定，應以書面為之及有二人以上證人之簽
    名外，並應向戶政機關為離婚之登記，始發生離婚之效力。倘當事人僅訂立兩願
    離婚書面契約及有二人以上證人之簽名，但未經向戶政機關為離婚登記者，則離
    婚契約尚未有效成立，其婚姻關係自仍屬存在（最高法院八十六年度台上字第四
    二五號判決參照）。換言之，兩造離婚具備書面及有二人以上證人之簽名，並向
    戶政機關為離婚之登記，即發生離婚之效力，其婚姻關係消滅。本件兩造協議離
    婚，經簽訂離婚協議書，並經證人二人之簽名，及業經兩造協同辦妥離婚登記（
    見原審卷第三十頁），有如前述，已發生離婚之效力，至為灼然。
五、按兩願離婚，應以書面為之，有二人以上證人之簽名並應向戶政機關為離婚之登
    記，民法第一千零五十條定有明文。故兩造之婚姻關係自訂立離婚同意書，並向
    戶政機關為離婚登記之日起已歸消滅，縱使兩造另成立審判上之和解，表示願與
    上訴人回復婚姻關係，並不能使已因協議離婚而消滅之婚姻關係復活（最高法院
    六十四年台上字第一四○號判例參照）。本件兩造兩願離婚合於民法第一千零五
    十條規定之方式，並無上訴人所謂實質或形式要件之欠缺，有如前述，被上訴人
    辯稱兩造之婚姻關係業經消滅等語，即非無據。
六、綜上所述，上訴人主張，為不足採，被上訴人抗辯，尚屬可信。是則上訴人執此
    主張婚姻關係存在，自屬無據。從而，上訴人主張兩造協議離婚無效，請求確認
    兩造婚姻關係存在，為無理由，不應准許。原審為上訴人敗訴之判決，並無不合
    。上訴意旨指摘原判決不當，求予廢棄改判，為無理由，應予駁回。
七、本件事證已臻明確，兩造其餘陳述及攻擊防禦方法，經審酌核與判決結果不生影
    響，不再一一論述，附此敘明。
據上論結，本件上訴為無理由，依民事訴訟法第四百四十九條第一項、第七十八條，
判決如主文。
中      華      民      國    九十二    年      一      月      十四    日
                                民事第十一庭
                                    審判長法  官  吳  景  源
                                          法  官  滕  允  潔
                                          法  官  連  正  義
右正本係照原本作成。
如不服本判決，應於收受送達後二十日內向本院提出上訴書狀，其未表明上訴理由者
，應於提出上訴後二十日內向本院補提理由書狀（均須按他造當事人之人數附繕本）
上訴時應提出委任律師或具有律師資格之人之委任狀；委任有律師資格者，另應附具
律師及格證書及釋明委任人與受任人有民事訴訟法第四百六十六條之一第一項但書或
第二項（詳附註）所定關係之釋明文書影本。
中      華      民      國    九十二    年      一      月      十六    日
                                          書記官  張  永  中
附註：
民事訴訟法第四百六十六條之一（第一項、第二項）：
對於第二審判決上訴，上訴人應委任律師為訴訟代理人。但上訴人或其法定代理人具
有律師資格者，不在此限。
上訴人之配偶、三親等內之血親、二親等內之姻親，或上訴人為法人、中央或地方機
關時，其所屬專任人員具有律師資格並經法院認為適當者，亦得為第三審訴訟代理人
。


司法院資訊處製作；財團法人民間司法改革基金會備份。
